ACORDAO-COMPLETO-2412437

ACÓRDÃO 7791/2020 ATA 24/2020 - SEGUNDA CÂMARA

VISTOS, relatados e discutidos estes autos de tomada de contas especial instaurada pelo extinto Ministério da Integração Nacional em desfavor de Jorge Luiz Cardozo, ex-prefeito de Arroio Grande/RS, em razão de irregularidades na execução do Termo de Compromisso 86/2010.
ACORDAM os ministros do Tribunal de Contas da União, reunidos em sessão da 2ª Câmara, ante as razões expostas pela relatora, e com fundamento nos arts. 1º, inciso I, 12, § 3º, 16, inciso III, alínea "c" e §§ 2º e 3º, 19, 23, inciso III, 26, 28, incisos I e II, e 57 da Lei 8.443/1992, em:
9.1. considerar revel Jorge Luiz Cardozo, para todos os efeitos, dando-se prosseguimento ao processo;
9.2.  julgar irregulares as contas de Jorge Luiz Cardozo, condenando-o ao recolhimento aos cofres do Tesouro Nacional das quantias a seguir especificadas, atualizadas monetariamente e acrescidas de juros de mora da data do débito até a data do pagamento, descontando-se as quantias já ressarcidas:
	Data de ocorrência
	Valor histórico (R$) 
	Natureza

	26/04/2011
	425.000,00
	Débito

	19/11/2010
	144.018,91
	Débito

	11/01/2012
	2.343,85
	Crédito

9.3. aplicar-lhe multa proporcional ao dano ao erário, no montante de R$ 108.000,00 (cento e oito mil reais) , a ser recolhida aos cofres do Tesouro Nacional, com atualização monetária calculada da data deste acórdão até a data do pagamento, se este for efetuado após o vencimento do prazo abaixo estipulado;
9.4. fixar prazo de 15 (quinze) dias, a contar da notificação, para comprovação, perante o Tribunal, do recolhimento das dívidas acima imputadas;
9.5. autorizar a cobrança judicial das dívidas, caso não atendida a notificação;
9.6. autorizar o pagamento das dívidas em até 36 (trinta e seis) parcelas mensais consecutivas, caso venha a ser solicitado pelo responsável antes do envio do processo para cobrança judicial;
9.7. fixar o vencimento da primeira parcela em 15 (quinze) dias, a contar do recebimento da notificação, e o das demais a cada 30 (trinta) dias, com incidência dos respectivos encargos legais sobre o valor de cada prestação;
9.8. alertar ao responsável que a inadimplência de qualquer parcela acarretará vencimento antecipado do saldo devedor;
9.9. enviar cópia deste acórdão ao procurador-chefe da Procuradoria da República no Estado do Rio Grande do Sul, para as providências cabíveis.

Tomada de Contas Especial instaurada pelo extinto Ministério da Integração Nacional em desfavor de ex-prefeito do Município de Arroio Grande/RS em razão da execução parcial de objeto pactuado em termo de compromisso.

Segunda Câmara

Município de Arroio Grande/RS.

3. Responsável: Jorge Luiz Cardozo (CPF XXX.241.050-XX).
3.1. Interessado: Ministério da Integração Nacional (extinto).

13.1. Ministros presentes: Aroldo Cedraz (na Presidência), Augusto Nardes, Raimundo Carreiro e Ana Arraes (Relatora).
13.2. Ministros-Substitutos presentes: Marcos Bemquerer Costa e André Luís de Carvalho.

ACORDAO-COMPLETO-2454922

Acórdão de Relação 2431/2021 - Segunda Câmara

Acórdão de Relação

ANA ARRAES

Trata-se de tomada de contas especial instaurada pelo extinto Ministério da Integração Nacional em desfavor de Jorge Luiz Cardozo, ex-prefeito do Município de Arroio Grande/RS (gestões 2005-2008 e 2009-2012) , em razão da execução parcial do objeto pactuado no Termo de Compromisso 86/2010, referente a obras emergenciais de recuperação de pontes, bueiros, estradas vicinais e de vias urbanas.
2.	O valor estabelecido para as obras foi de R$ 1.275.000,00, exclusivamente por conta do concedente, liberado mediante três ordens bancárias de R$ 425.000,00, emitidas em 30/03/2010, 19/11/2010 e 26/04/2011. O ajuste teve vigência entre 16/3/2010 e 04/10/2011, com prazo de trinta dias para a prestação de contas final.
3.	Na análise da prestação de contas, foi realizada vistoria nas obras, indicando que parte dos serviços pagos não foi executada e parte se encontrava com a funcionalidade comprometida. A Controladoria-Geral da União também identificou irregularidades no citado termo de compromisso, ressaltando a ausência de documentação técnica da obra.
4.	Apresentadas as justificativas na fase interna da TCE, o órgão concedente aprovou os seguintes valores da execução físico-financeira:
a) R$ 128.500,00 dos R$ 158.900,00 pagos para realização da meta 01 (recuperação de bueiros e pontes) ;
b) R$ 502.481,09 dos R$ 1.050.150,00 pagos para realização da meta 02 (recuperação de estradas vicinais) ;
c) a integralidade dos R$ 75.000,00 aplicados da meta 03 (recuperação de vias urbanas) .
5.	Com base nisso, concluiu-se pela ocorrência de débito, no montante de R$ 569.018,91, imputado ao ex-prefeito por ter autorizado pagamento por serviços não realizados, em discordância com o plano de trabalho e sem amparo contratual, contrariando o disposto nos itens II e III do Termo de Compromisso 086/2010. 
6.	No âmbito do TCU, o auditor, em instrução preliminar, considerou que os elementos dos autos não seriam suficientes para caracterizar o débito, propondo o arquivamento das contas, sem julgamento de mérito, por ausência de pressupostos para desenvolvimento válido e regular do processo, no que foi acompanhado pelo diretor técnico.
7.	O titular da unidade técnica, entretanto, divergiu da proposta formulada e recomendou a realização de citação do responsável. Destacou que os documentos técnicos da obra estavam incompletos, o que comprometia a regular execução do objeto pactuado.
 8.	Acatei a proposta do secretário da Secex-TCE, levando em conta que o débito se encontra devidamente quantificado, o responsável identificado, a conduta descrita, bem como o nexo de causalidade. 
9.	Devidamente citado, Jorge Luiz Cardozo permaneceu silente e foi considerado revel, nos termos do art. 12, § 3º, da Lei 8.443/1992. 
10. 	No parecer de mérito, o auditor propôs julgar as contas do responsável regulares com ressalva. Salientou que o débito não estaria devidamente caracterizado nestes autos e questionou a validade dos valores de referência adotados no parecer do Ministério da Integração.
11.	Ponderou, ainda, que o ex-prefeito autorizou pagamentos com base em documentos e informações emanadas de funcionários designados para a fiscalização de contrato e obras, entre os quais medições e notas fiscais assinadas por vários funcionários municipais.
12.	O titular da unidade técnica, novamente, registrou divergência em relação à análise e à proposta do auditor instrutor. Entendeu que não há como afastar a responsabilidade do ex-prefeito no caso concreto, uma vez que: 
tinha ciência da necessidade de apresentar relatórios detalhados dos serviços realizados, conforme o termo de compromisso firmado junto ao órgão concedente; 
foi advertido pelo concedente acerca da necessidade de apresentar os documentos da obra (projetos, planta de localização, orçamentos e ART) ; 
foi informado sobre a insuficiência da documentação encaminhada para mensuração de execução do objeto;
foi lembrado, em pelo menos duas ocasiões, a respeito da necessidade de apresentar o relatório de execução.
13.	Por outro lado, destacou que as dificuldades vivenciadas pelo órgão concedente para aferir, com precisão, o prejuízo ao erário decorreram do comportamento omissivo do responsável, que, no caso concreto, não elaborou projetos e relatórios detalhados dos serviços realizados, conforme preconizavam as cláusulas do termo de compromisso assinado pelo gestor. Nessa situação, argumenta que a apuração do débito se fará por estimativa, nos termos do art. 210, §1º, II, do Regimento Interno.
14.	Em razão disso, o secretário da Secex-TCE propõe julgar irregulares as contas de Jorge Luiz Cardozo, condená-lo em débito, conforme valores constantes da citação, aplicando-lhe, ainda, a multa prevista no art. 57 da Lei 8.443/1992.
15.	O Ministério Público junto ao Tribunal, por sua vez, manifesta-se de acordo com a proposta de encaminhamento do titular da unidade técnica, no sentido de julgar irregulares as contas, com condenação em débito e aplicação da multa prevista no referido art. 57, sugerindo, apenas, que sejam feitos ajustes na tabela de cálculo do débito, descrita a seguir:
	Valor histórico (R$) 
	Data de Ocorrência
	Identificador (Débito/Crédito) 

	425.000,00
	30/03/2010
	D

	425.000,00
	19/11/2010
	D

	53.550,00
	29/06/2010
	C

	98.650,00
	30/07/2010
	C

	167.750,00
	26/08/2010
	C

	104.250,00
	13/09/2010
	C

	281.781,09
	23/11/2010
	C

	425.000,00
	26/04/2011
	D

	2.343,85
	11/01/2012
	C

16.	Nos ajustes propostos, o Parquet considera que o montante aprovado pelo órgão concedente, R$ 705.981,09 do total de R$ 1.275.000,00 repassados ao município, deve ser computado como crédito a favor do responsável nas datas de pagamento, em conjunto com a parcela de R$ 2.343,85, referente ao saldo do ajuste restituído em 11/01/2012.
	É o relatório.

Ronaldo Cardozo (OAB/RS 39.438) representando Jorge Luiz Cardozo.

Subprocurador-geral Paulo Soares Bugarin.

Tomada de Contas Especial. Ministério da Integração Nacional. Termo de Compromisso. Obras Emergenciais de Recuperação de Pontes, Bueiros, Estradas Vicinais e Vias Urbanas. Execução Parcial do Objeto Pactuado. Revelia. Contas Irregulares. Débito. Multa Proporcional ao Dano ao Erário.

TOMADA DE CONTAS ESPECIAL (TCE)

Secretaria de Controle Externo de Tomada de Contas Especial (SecexTCE).

Trata-se de tomada de contas especial instaurada pelo extinto Ministério da Integração Nacional em desfavor de Jorge Luiz Cardozo, ex-prefeito do Município de Arroio Grande/RS (gestões 2005-2008 e 2009-2012) , em razão da execução parcial do objeto pactuado no Termo de Compromisso 86/2010, referente a obras emergenciais de recuperação de pontes, bueiros, estradas vicinais e de vias urbanas.
2.	Regularmente citado no âmbito do TCU, o responsável não apresentou as suas alegações de defesa, devendo ser considerado revel, nos termos do art. 12, §3º, da Lei 8.443/1992.
3.	Na instrução de mérito, o auditor propõe julgar regulares com ressalva as contas do ex-prefeito. Considera que a responsabilidade pelo débito deveria recair sobre os funcionários da Prefeitura de Arroio Grande/RS que atestaram as medições dos serviços e notas fiscais emitidas pela empreiteira CCT - Construção, Comércio e Transporte Ltda. Ademais, avalia que houve fragilidades nos relatórios técnicos que dão sustentação à presente tomada de contas especial.
4.	O titular da SecexTCE, por sua vez, rebate os argumentos lançados na instrução do auditor e propõe julgar irregulares as contas do responsável, com imputação de débito e aplicação de multa proporcional ao dano ao erário.
5.	O Ministério Público junto ao TCU acompanha a proposta do titular da unidade técnica, sugerindo, apenas, ajustes na tabela de cálculo do débito.
I
6.	Preliminarmente, observo que, nos processos do TCU, a revelia não leva a presunção de veracidade de imputações feitas a responsável, diferentemente do que ocorre no processo civil. Nesse sentido, destaco os seguintes precedentes: Acórdão 1737/2011-TCU-Plenário (rel. min. Valmir Campelo) ; 2.369/2013-Plenário (rel. min. Benjamin Zymler) ; 4.704/2014-1ª Câmara (rel. min. Bruno Dantas) ; e 2.075/2015-Plenário (rel. min. Vital do Rêgo) .
7. 	Portanto, em atenção ao princípio da verdade material, cumpre perquirir se há elementos nos autos que sustentem a proposta de imputação de débito, bem como que possam ser usados para atenuação da responsabilidade.
8.	Nesse sentido, a controvérsia constante nos autos reside, justamente, em aspectos relacionados a pressupostos da responsabilidade de Jorge Luiz Cardozo, a saber:
a) existência de débito;
b) nexo de causalidade entre a conduta do responsável e o eventual dano ao erário;
c) quantificação do eventual débito.
9.	Analiso cada uma dessas questões nos itens a seguir.
			II
10.	Em primeiro lugar, é importante destacar que a existência de débito é patente, não cabendo falar, consoante dispõe o art. 8º, caput, da Lei 8.443/1992, em arquivamento desta tomada de contas especial por ausência de pressupostos para desenvolvimento válido e regular do processo. 
11.	O débito decorre da inexecução parcial dos serviços pactuados no Termo de Compromisso 86/2010 e do pagamento indevido de valores à empresa contratada; encontra-se devidamente evidenciado no relatório de visita técnica da JM Eng. Consultores (peça 16) e no relatório de demandas externas da Controladoria-Geral da União (peça 15) .
12.	No plano de trabalho, foram estabelecidas três metas (peça 2) :
a) meta 1 - recuperação de bueiros e pontes;
b) meta 2 - recuperação de estradas vicinais;
c) meta 3 - recuperação de vias urbanas. 
13.	Quanto à meta 1, a consultoria JM constatou a impossibilidade de identificar diversos itens previstos no plano de trabalho, a saber:
	Meta
	Etapa
	Descrição
	Situação/percentual

	01
	1.1
	Bueiros com vão de 3,00 metros - Estrada do Matias -Distrito Santa Isabel
	Não identificado

		1.2
	Bueiros com vão de 3,00 metros - Estrada do Moreira -Distrito Santa Isabel
	Não identificado

		1.3
	Bueiros com vão de 3,00 metros - Estrada dos Canielas -Distrito Santa Isabel
	Sem alas

		1.4
	Bueiros/Empedrado com vão de 30,00 metros - Passo da Areia/Distrito Pedreiras
	Impossibilitada a vistoria

		1.5
	Bueiros/Empedrado com vão de 40,00 metros - Passo da Areia/Distrito Pedreiras
	Impossibilitada a vistoria

		1.6
	Bueiros/Empedrado com vão de 30,00 metros - Arroio Bretanha - Distrito Mauá
	Impossibilitada a vistoria

		1.7
	Bueiro/Empedrado com vão de 30,00 metros - Arroio Bretanha - 2º subdistrito
	Impossibilitada a vistoria

		1.8
	Bueiros com vão de 3,00 metros - Liscano/Distrito Santa Isabel
	Sem alas

		1.9
	Bueiros com vão de 3,00 metros - Liscano/ARG 320
	Sem alas

		1.10
	Bueiros com vão de 3,00 metros - Estrada da Palma/3º subdistrito
	Sem alas

		1.11
	Bueiro/Empedrado com vão de 30,00 metros - Estrada da Palma/3° subdistrito
	Não identificado

		1.13
	Bueiros com vão de 6,00 metros - Estrada Milec/Distr. Santa Isabel
	Sem alas

		1.14
	Bueiros com vão de 3,00 metros - Estrada do Sarandi/3º subdistrito
	Não identificado

		1.16
	Bueiros com vão de 3,00 metros - Estrada d o Chasqueiro/3º subdistrito
	Sem alas

		1.17
	Bueiros com vão de 3,00 metros - Estrada Costa do Arroio Grande/2º subdistrito
	Não identificado

		1.18
	Bueiros com vão de 4,00 metros-Estrada do Rodado/2º subdistrito
	Não identificado

		1.19
	Bueiros com vão de 3,00 metros - Estrada do Rodado/2º subdistrito
	Não identificado

		1.20
	Bueiros Empedrado com vão 10 metros - Estrada do Rodado/2º subdistrito 
	Impossibilidade de acesso

		1.21
	Pontes de Madeira - vão 10 metros - Liscano/Distrito de Santa Isabel
	Não identificado

		1.22
	Pontes de Madeira - vão 15 metros - Estrada do Moreira - Distrito de Pedreiras
	Não identificado

		1.23
	Pontes de Madeira - vão 15 metros-Estrada do Moreira - Distrito de Santa Isabel
	Não identificado

		1.25
	Pontes de Concreto - vão 8,00 metros - Estrada da Praia do Pontal
	
		1.26
	Pontes de Concreto - vão 20,00 metros - Barragem do Chasqueiro
	Sem informações

14.	Quanto à meta 2, a consultoria JM verificou a execução das obras de recuperação em apenas 304,80km dos 895km previstos para as estradas vicinais.
	Meta
	Etapa
	Descrição
	Previsto (km) 
	Medido (km) 

	2
	2.1
	Estrada do Liscano
	103,00
	22,30

		2.2
	Estrada do Matias 
	 20,00
	15,40

		2.3
	Estrada dos Canielas 
	30,00
	3,10 

		2.4
	Estrada da Palma 
	72,00
	24,60

		2.5
	Estrada do Chasqueiro 
	 57,00
	13,00

		2.6
	Estrada da Praia 
	 20,00
	20,60

		2.7
	Estrada do Farol
	 48,00
	7,00 

		2.8
	Estrada Peregrino Garcia
	 50,00
	6,80 

		2.10
	Estrada das Bretanhas 
	 25,00
	16,70

		2.11
	Estrada do Cerrito 
	40,00
	5,30

		2.13
	Estrada da Mauá
	70,00
	23,80 

		2.14
	Estrada dos Assentamentos
	70,00
	52,60

		2.15
	Estrada Ponta do Chasqueiro
	140,00     
	33,30

		2.15
	Estrada das Pedreiras 
	20,00
	27,70

		2.17
	Estrada da Torre
	70,00
	14,60

			TOTAL
	895,00
	304,80

15.	Além disso, foram observados problemas de qualidade e funcionalidade na parcela das obras que foi executada. 
16.	Quanto à funcionalidade, a consultoria concluiu:
a) meta l (itens 1.3 a 1.7) : bueiros sem alas e obstruídos;
b) meta 1 (item 1.27 - ponte) : na ocasião da vistoria, devido às chuvas, a água passava por cima da ponte;
c) meta 2 (itens 2.1, 2.2, 2.7 e 2.13) : as estradas apresentavam grande quantidade de água sobre o seu leito, originário das chuvas e das plantações de arroz.
17.	No que tange à qualidade, em relação à Meta 2 (itens 2.2, 2.3, 2.5, 2.9, 2.10, 2.11 e 2.13) , verificaram-se problemas na drenagem lateral, ocasionando água sobre o leito das estradas.
18.	Por sua vez, a Controladoria-Geral da União apontou, em seu relatório (peça 15) , as seguintes irregularidades:
a)   apresentação incompleta da documentação solicitada pela equipe de fiscalização;
b) inconsistências entre as informações constantes do NOPRED - Formulário de Notificação Preliminar de Desastre e as informações dispostas no AVADAN - Formulário de Avaliação de Danos;
c) plano de trabalho e projeto básico elaborados de maneira deficiente e incompletos, sem conter informações fundamentais a demonstrar a viabilidade dos serviços que seriam prestados;
d) procedimento licitatório realizado sem elaboração de orçamento prévio com estimativa dos custos respectivos;
e) impossibilidade de avaliação dos custos das obras e serviços;
f) indícios de utilização dos recursos repassados por meio do Termo de Compromisso 86/2010 para execução de serviços de manutenção e conservação da malha viária rural do município;
g) superdimensionamento do objeto "Recuperação de Estradas Vicinais", constante do Plano de Trabalho, ocasionando, assim, contratação com custo adicional de R$ 276.045,00;
h) serviços contratados, previstos no Plano de Trabalho e na proposta de preços apresentada pela empresa de CNPJ 04.980.863/0001-23, porém não executados;
i) pagamento indevido, no valor de R$ 50.000.00, referente à execução física em duplicidade do item "2.14 - Recuperação da Estrada dos Assentamentos", do Contrato de Prestação de Serviços 044/2010;
j) designação de servidor não capacitado para acompanhamento/fiscalização da execução do referido contrato de prestação de serviços por parte da Prefeitura Municipal de Arroio Grande;
k) irregularidades processuais; processo licitatório não autuado e protocolizado;
l) notas fiscais de serviços atestadas e pagas com base em medições inconsistentes;
m) falta de cumprimento do prazo de vigência disposto no item 7.3 do edital da Tomada de Preços 02/2010;
n) ausência de fixação de prazo de vigência no Contrato de Prestação de Serviços 044/2010;
o) inconsistência das informações sobre supostos percentuais de mão de obra destacados nas notas fiscais para fins de cálculo das retenções e recolhimentos de impostos e contribuições, respectivamente, ao Município de Arroio Grande e ao INSS;
p) pagamentos realizados sem cobertura contratual;
q) utilização do valor da diferença entre o valor concedido (pactuado no termo de compromisso) e o valor global contratado com a empresa vencedora da licitação;
r) utilização do valor da aplicação financeira.
18.	Resta evidente, portanto, que houve inexecução, ainda que parcial, do objeto pactuado, bem como pagamentos indevidos realizados à empresa contratada, acarretando dano ao erário.
III
19.	No tocante ao nexo de causalidade, acompanho o entendimento do titular da SecexTCE. 
20.	De fato, a despeito de o ex-prefeito ter autorizado o pagamento dos serviços com base em documentos e informações emanadas dos funcionários designados para fiscalizar a obra, remanesce a sua responsabilidade, porquanto se trata de vícios de fácil percepção. 
21.	Ora, como não perceber que foram recuperados apenas 304,80km de estradas vicinais de 895km previstos? Ademais, como não perceber que diversos bueiros da meta 1 não foram construídos? Isso tudo em um município de pequeno porte, com aproximadamente 20 mil habitantes. 
22.	Pois bem. Esta Corte de Contas tem se manifestado no sentido de que a exclusão de responsabilidade de autoridade superior que agiu com base em parecer técnico ocorre somente quando se trata de vício de difícil percepção. Nesse sentido, destaco os seguintes precedentes:
"O parecer técnico não vincula o gestor, que tem a obrigação de examiná-lo ou questioná-lo junto à equipe técnica, exigindo a correta fundamentação para os quantitativos físicos e financeiros. A decisão tomada com base em parecer deficiente não afasta, por si só, a responsabilidade do gestor-supervisor por atos considerados irregulares pelo TCU, se os vícios não forem de difícil detecção" (Acórdão 250/2014-TCU-Plenário, rel. min. André de Carvalho) 
"A autoridade que homologa o processo licitatório é solidariamente responsável pelos vícios identificados no procedimento, exceto se forem vícios ocultos, de difícil percepção." (Acórdão 2318/2017-TCU-Plenário, rel. min. Marcos Bemquerer) .
"O fato de ter agido com respaldo em pareceres técnicos ou jurídicos não exime o gestor de ser responsabilizado pela prática de ato irregular, uma vez que a ele cabe, em última instância, tanto decidir sobre a conveniência e oportunidade de efetivar o procedimento administrativo, principalmente aqueles concernentes a contratações que vão gerar pagamentos, quanto atuar como o fiscal dos atos dos seus subordinados." (Acórdão 1984/2014-TCU-Plenário, rel. min. José Mucio Monteiro) .
23.	Por outro lado, a existência de outros possíveis responsáveis solidários (fiscais ou pareceristas) , que não foram chamados aos autos, não exclui a responsabilidade do ex-prefeito. Há casos em que, em homenagem à celeridade processual, tendo em vista que a solidariedade passiva é benefício do credor, pode-se optar por não trazer os outros sujeitos ao polo passivo da relação processual. 
24.	Cumpre mencionar ainda que, no caso de inexecução, ainda que parcial, do objeto, a responsabilidade financeira recai, precipuamente, sobre o dirigente municipal signatário do ajuste e gestor dos recursos, a quem cabe o dever de prestar contas da boa e regular aplicação. Nesse sentido, destaco os seguintes precedentes: Acórdão 3335/2020-TCU-Segunda Câmara (rel. min. Aroldo Cedraz) e Acórdão 4525/2014-TCU-Segunda Câmara (rel. min. Raimundo Carrero) . 
25.	Além disso, conforme salientou o titular da unidade técnica (peça 53) , não é possível afastar a responsabilidade do ex-prefeito, pois este descumpriu cláusulas do termo de compromisso e permaneceu inerte mesmo após ter sido alertado pelo órgão concedente:
"10.1.5. Além do mencionado nos itens 10.2 a 10.4 acima, não há como afastar a responsabilidade do gestor no caso concreto, uma vez que: 
 (i) tinha ciência da necessidade de apresentar relatórios detalhados dos serviços realizados, conforme cláusulas IV e VIII expressas do termo de compromisso por ele assinado - peça 5, p. 1 e 2; (ii) foi advertido pelo concedente acerca da necessidade de apresentar os documentos da obra (projetos, planta de localização, orçamentos e ART) - peça 5, p. 1; (iii) foi informado sobre a  insuficiência da documentação encaminhada para mensuração de execução do objeto - peça 8, p. 4; e (iv) foi lembrado, em pelo menos duas ocasiões, a respeito da necessidade de apresentar o relatório de execução - peça 8, p. 4 e 13."
26.	Assim, levando em conta que o gestor não se desincumbiu de evidenciar a boa e correta aplicação dos recursos públicos, resta devidamente caracterizado o nexo de causalidade, pressuposto para a responsabilização por débito.
IV
27.	Por fim, cumpre discorrer sobre o cálculo do débito.
28.	O auditor da SecexTCE, na instrução de mérito, sustenta que o cálculo do débito teria derivado de visão simplista e imprecisa, pois não considera outros fatores que alterariam o custo das obras. 
29.	Essa argumentação não merece prosperar, pois, segundo o art. 210, §1°, II, do Regimento Interno, admite-se a apuração do débito por estimativa, quando não for possível quantificar, com exatidão, o real valor devido. Essa estimativa deve ser tal que, seguramente, não exceda o valor devido, o que ocorre com o caso em tela.
30.	Por outro lado, convém destacar ter sido o próprio responsável a dar causa às incertezas na avaliação do dano, ao não apresentar orçamentos, projetos básicos e medições devidamente detalhados. Nesse sentido, destaco excerto da avaliação da prestação de contas final (peça 10, p. 1-3) :
"A documentação apresentada na Prestação de Contas Final, bem como na resposta apresentada pelo ex-prefeito Jorge Luiz Cardoso, compromete a realização da análise de custos, já que não foi apresentado orçamento que expresse detalhadamente os serviços realizados e seus respectivos custos, impossibilitando assim a comparação com as referências oficiais de custo (SINAPI, SICRO) . Destaca-se que consta no Plano de Trabalho (item 7) declaração que os custos ali apresentados estão previstos no SINAPI.
Além disso, o Projeto Básico, o contrato firmado com a empresa vencedora do certame (Contrato nº 044/2010) , os Boletins de Medição e as Notas Fiscais não apresentam informações suficientes para análise dos serviços. As informações são genéricas, incompletas e não permitem o entendimento da quantidade de serviço realizado.
 (...) 
O Projeto Básico não detalha os bueiros e pontes. Limita-se a informar o diâmetro dos bueiros, e no caso das pontes, informa genericamente os serviços a serem executados sem detalhar e quantificar os materiais a serem utilizados. O Plano de Trabalho indica a quantidade de bueiros e pontes, o vão destes e a estrada onde serão realizados sem especificar a localização.
 (...) 
Mais uma vez, devido à ausência de projeto básico completo e planilhas orçamentárias detalhadas com referências oficiais de custo, não é possível fazer uma análise de custo aprofundada."
31.	O cálculo do débito foi realizado pelo órgão concedente quando do exame da prestação de contas do ajuste. Essa forma de cálculo foi assentida pelo titular da unidade técnica, na instrução de peça 39:
"Sobre a Análise efetuada pelo Ministério da Integração Nacional (peça 10) 
Inicialmente (p. 1) , o Ministério indicou a possibilidade de acatar com ajustes alguns erros formais (bueiro de 40 m de extensão) e adequações efetivamente realizadas (ponte de 10 m) .
Em adição, advertiu sobre dificuldade de avaliar os custos por (i) ausência de orçamento detalhado; (ii) ausência de referência aos preços propostos nos sistemas oficiais Sicro e Sinapi; (iii) boletins de medição com informações "genéricas, incompletas e que não permitem o entendimento da quantidade de serviço realizado" (p.1) .
Na análise dos bueiros e pontes propostos na meta 1, admitiu-se como preços regulares aqueles aprovados no plano de trabalho - PT (p. 2) .
Apesar de não haver previsão legal para esse tipo de análise, pois os preços devem estar fundamentados no Sicro ou Sinapi, a favor do defendente, considera-se razoável aceitar essa proposta, uma vez que: (i) tal proposta está adstrita a serviços de menor materialidade de custo em relação ao total (cerca de 13%) ; e (ii) o levantamento dos custos/serviços/quantitativos efetivamente executados em cada ponte ou bueiro mostra-se atualmente inviável.
Ainda, para fins de aceitação, o Ministério da Integração considerou todos os bueiros e pontes como executados. Contudo, avaliou que restaram preços a maior do que os aprovados no PT. Nesse caso, concluiu que haveria sobrepreço de R$ 30.400,00 no item 1.20 - Bueiro/empedrado com vão de 40m, se comparado aos demais serviços previamente aprovados (p. 2) . Dessa forma, foi proposto considerar os itens como executados e aprovar as contas da meta 1 em R$ 128.500,00, valor a menor que o total aprovado no PT (R$ 158.900,00) .
Restou, portanto, superado os argumentos sobre (i) a possibilidade de aceitação de bueiros entupidos ou com alas ausentes, conforme proposto pela CGU; e (ii) a ausência de identificação de bueiros ou pontes pela CGU, conforme alegado pelo responsável na fase interna. Essa conclusão decorre de que o Ministério da Integração acatou como executada a totalidade dos bueiros e pontes, questionando apenas o preço de um deles em relação ao que foi aprovado no PT.
No caso da meta 2 - Recuperação de vias vicinais, devido à total ausência de detalhes dos serviços realizados (volume, tipos) e de levantamento dos locais/extensões onde foram realizados, e considerando o custo envolvido (R$ 1.050.150,00 - 82% do valor total repassado) , o parecer propôs, a favor do responsável, arbitrar os dados para fins de dimensionamento dos recursos envolvidos (p. 3) . Portanto, foi proposto aceitar: (i)  patrolamento em 100% da extensão das estradas vicinais existentes no município - 304,80 km; (ii)  ensaibramento de 20 cm em 5% da extensão das estradas, tendo em vista a informação de era necessário em apenas alguns pontos; (iii)  utilização da largura média de 6 m para vias; e (iv)  Distância Média de Transporte (DMT) de 50 km (p. 3) .
Utilizando o custo do Sicro-RS de maio/2010, inclusive o BDI de 27,84% proposto na base referencial, foi proposto acatar o valor de R$ 1.648,56/km, o que implicou em aceitar as contas da meta 2 no total R$ 502.481,09 (p. 3) .
A respeito do custo por quilômetro, deve ser feita ressalva que o Ministério da Integração optou por separar o transporte dos materiais da recomposição de revestimento primário. Caso utilizasse inteiramente a composição do Sicro sem fazer a separação, o custo de recomposição seria menor, no valor de R$ 1.076,66/km (R$ 106,26 + 60 m³ x R$ 16,09/m³) . Dessa forma, considera-se que a forma de cálculo favoreceu o gestor em mais de 50%, e que cobriria possíveis falhas na metodologia ou necessidade de refazimentos localizados.
Quanto à meta 3 - recuperação de vias urbanas, foi proposto acatar os trabalhos de patrolamento, ensaibramento e valeteamento em toda a extensão, ou seja, nos 7,5 km existentes. Segundo os cálculos efetuados, seria possível aprovar o total de 23.151,00 R$/km, o que corresponde ao limite referencial de R$ 173.632,50. Dessa forma, foi considerado coerente o valor aprovado no plano de trabalho, e aceito como aplicado no objeto o valor de R$ 75.000,00 (p. 4) .
A respeito do custo por quilômetro, mais uma vez deve ser feita ressalva que o Ministério da Integração optou por separar o transporte dos materiais da execução do serviço de recomposição de revestimento primário, considerando a DMT como 50 km. Caso utilizasse inteiramente a composição do Sicro sem fazer a separação, o custo de recomposição seria menor que o calculado - 19.308,00 R$/km (1.200 m³ x R$ 16,09/m³) . Nessa meta, contudo, o fato é irrelevante, pois também resultaria em valor de referência a maior (R$ 144.810,00) que o aprovado no PT.
Considerando os valores aprovados em cada meta, restou aprovado pelo Ministério da Integração o valor total de R$ 705.981,09.
Observa-se que a forma de cálculo utilizada pelo Ministério da Integração quando do exame da prestação de contas, ainda que não encontre amparo no arcabouço legal nem na jurisprudência da Corte, visou sanar a falta de informações, por não terem sido apresentados projetos nem medições fundamentadas em documentação que comprovasse a realização dos serviços, fundamentado no princípio da verdade material, para se chegar a um valor razoável do débito."
32.	Concordo com o cálculo do débito por estimativa, levando-se em conta, especialmente, que a metodologia utilizada pelo órgão concedente foi a melhor possível, à luz dos elementos constantes dos autos. Ademais, o responsável, após devidamente citado, não apresentou elementos que pudessem contestar esse cálculo. 
33.	Pois bem. O Ministério Público junto ao Tribunal, a despeito de assentir com o montante do cálculo do débito, propõe ajustes nas datas de ocorrência, inserindo créditos a favor do responsável, conforme as datas dos pagamentos mais antigos efetuados no Contrato 44/2010 (valores em destaque) : 
	Valor histórico (R$) 
	Data de Ocorrência
	Identificador (Débito/Crédito) 

	425.000,00
	30/03/2010
	D

	425.000,00
	19/11/2010
	D

	53.550,00
	29/06/2010
	C

	98.650,00
	30/07/2010
	C

	167.750,00
	26/08/2010
	C

	104.250,00
	13/09/2010
	C

	281.781,09
	23/11/2010
	C

	425.000,00
	26/04/2011
	D

	2.343,85
	11/01/2012
	C

34.	Não obstante ser metodologia mais rigorosa para o cálculo, ela implica leve aumento no valor do débito a ser imputado, pois as datas de ocorrência são anteriores a 19/11/2010, o que exigiria a realização de nova citação do responsável.
35.	Assim, considerando os princípios do custo-benefício do controle e da duração razoável do processo, reputo adequado o cálculo feito nos termos do ofício de citação.
V
36.	Ante todo o exposto, presentes os pressupostos da responsabilização do ex-prefeito, julgo irregulares as suas contas, condenando-o ao ressarcimento do débito decorrente da inexecução parcial do Termo de Compromisso 86/2010. 
37.	No tocante à multa proporcional ao dano ao erário, aplico-a no percentual mínimo de 10% do valor atualizado do débito, levando em conta a ausência de outras circunstâncias agravantes.
	Ante o exposto, voto por que o Tribunal adote a  minuta de acórdão que ora submeto à deliberação deste Colegiado.
TCU, Sala das Sessões Ministro Luciano Brandão Alves de Souza, em 21 de julho de 2020.
ANA ARRAES 
Relatora